# Granger-oksag tesztelese a magyar szuletesi mutatok es kulonbozo gazdasagi-tarsadalmi valtozok kozott

```{css, echo=FALSE}
p {
text-align: justify;
}
caption {
      color: #4a4a4a;
      font-weight: bold;
      font-size: 1.2em;
      text-align: center;
      font-family: Helvetica;
    } 
```

A magyar születési mutatók és az ismert szakirodalom alapján a velük valamilyen kapcsolatban álló gazdasági-társadalmi indikátorok közötti összefüggések feltárását végzem el a következőkben. Amint azt a dolgozat elméleti megfontolásait tartalmazó fejezetében már kifejtettem érdemes mindhárom születési mutatóval elvégezni a vizsgálatot, miután eltérő eredményekre juthatunk a választás függvényében.\
\
Miután előzetesen nem tartom kizártnak, hogy a vizsgált változók kölcsönösen hassanak egymásra (például a munkanélküliség befolyásolhatja a szülési hajlandóság, majd a szülési hajlandóság megemelkedése számos csatornán keresztül hatást fejthet ki a munkanélküliségre), így a vektor autoregresszív modelleket készítek, amelyeken Granger-oksági tesztekkel ellenőrzöm a kapcsolat fennállásának hipotézisét.

## Alkalmazott módszertan általános bemutatása

Az ebben a fejezetben alkalmazott modellek első lépése, hogy készíteni kell egy vektor-autoregresszív modellt (VAR), amelyen oksági tesztet végzünk. A VAR-modellekben több idősor együttesen szerepel, és alapesetben valamennyien endogén változói a modellnek, tehát a mutatók egyes időpontokhoz tartozó értékei a modellben kerülnek meghatározásra és nem külsőleg kerülnek be. A modell elkészítéséhez a benne foglalt változók körén túl egy késleltetési paraméter (p) meghatározása szükséges. A modell tartalmilag egy olyan rendszer felépítését jelenti, ahol minden változó legutolsó p darab értékeinek sorozata hatással van saját magára és minden más változó tárgyévének meghatározására. Tehát a modellben minden változó t-edik évi értéke úgy határozódik meg, hogy az összes változó p évet visszamenő értékének hatásainak eredőjét vesszük. Fontos azt megjegyezni, hogy egy változó értékére t-edik évben nem lehet hatással más változók t-edik évi értéke^[Ennek a szimultaneitás problémájának modellezési vonzata az oka, termesztésen elképzelhető olyan eset, hogy a születésszám hirtelen megugrása egy gazdasági vagy társadalmi mutatót már a tárgyalt évben befolyásol. Ennek vizsgálati módszerét a későbbiekben fejtem ki.]. A modell becslésnek azonban feltétele, hogy a bevont változók mind stacionerek legyenek, így előtte megfelelő számú differenciálással el kell érni.\
\
Az így felállított modelleken hajtottam végre a Granger-oksági teszteket. A teszt nem más, mint egy F-próba melynek nullhipotézise, hogy a vizsgált okozati változóra a modell becslése alapján felírt egyenletben oksági tényezőként tesztelt változó minden késleltetett értékéhez tartozó paraméter értéke nem különbözik szignifikánsan a nullától. Granger-értelemben vett okság akkor áll fenn, ha ez a nullhipotézis elutasításra kerül, melynek interpretálása, hogy az eredményváltozóként tesztelt mutató jövőbeli értékére vonatkozóan csökken a bizonytalanság a magyarázó változó jelen, illetve múltbeli értékeinek ismeretében. A dolgozat eredményeinek megfelelően a helyen kezeléséhez szükséges hangsúlyozni, hogy a Granger-okság fennállása nem abban értelemben jelent kauzalitást, hogy a magyarázó változó valóban a kiváltó ok lenne a függő változó elváltozásában, csupán azt, hogy időben változása megelőzi azt, így előrejelzésében hasznosnak bizonyul. Ezzel azonban már meghaladja a korreláció interpretálhatóságát, miután az ok-okozati viszonyban betöltött szerepek identifikálhatóvá válnak.\
\
Az így elvégzett F-próbák csak késleltetett hatások eredményének megítélésére alkalmasak. Az egyidejű Granger-okság fennállásának tesztelése azon alapul, hogy a modellben endogén módon meghatározódó idősorok valós értéküktől vett eltéréseik mutatnak-e együttmozgást. Ebből következik, hogy míg az általános Granger-okság feltárja a kauzalitás irányát, addig az egyidejű Granger-okság szimmetrikus. Mindazonáltal fennállása esetén elméleti megfontolásból az okozat szerepét nem nyilvánítanám a születési indikátorokra, mivel a fogantatásnak időben biztosan korábban kellett megtörténnie.

## Az alkalmazott módszertan esetspecifikus tulajdonságainak bemutatása

Az teszt elvégzésének első lépése tehát az idősorok stacionerré alakítása megfelelő transzformációval. Amennyiben egy változó integráltságának foka kettő volt, azonban logdifferenciázott idősora stacioner, úgy a változó logdifferenciázott transzformációját használtam fel a modellek elkészítéséhez, az interpretálhatóság egyszerűsítése érdekében, illetőleg mivel ekkora az idősor hossza csak eggyel csökken, nem kettővel, ami a rövidebb idősorok esetében kritikus jelentőségű. A második lépés a modellben szerepeltetett változók körének megválasztása. A VAR-modellekkel kapcsolatosan általánosan az a gyakorlati probléma, hogy rengeteg paramétert tartalmaznak. Az együtthatók számára vonatkozóan korlátozásokat nem tartalmazó modellek előrejelzés tekintetében is rosszul teljesítenek, de a bennük keletkező magas mértékű multikollinearitás az értelmezést is bonyolítja, míg alacsony késleltetés mellett a paraméterek becslése torzítottá válik (Maddala, 2004). Mivel nem tartom kizártnak a vizsgált változóknak csak hosszú távon érvényesülő hatásuknak létét, így modelljeim elkészítése során egyszerre mindig csak az egyik születési indikátort, illetve csak az egyik gazdasági-társadalmi változót vonom be, szem előtt tartva, hogy ezzel a confounding^[Az „egybemosódás” problémája, azaz elképzelhető, hogy a magyarázó változó azért, tűnik okának az eredményváltozónak, mert van egy harmadik változó, amely mindkettőnek oka.] problémájába futhatok bele. Minden esetben olyan vektor-autoregresszív modelleket alkalmaztam, melyek a magyarázóváltozókhoz tartozó paramétereken túl konstanst is tartalmaztak.\
\
Harmadik lépés a késleltetés rendjének megfelelő megválasztása. Ez tradicionálisan valamely információs kritérium teljes modellen számított értéke alapján történik. Jelen dolgozatban mindegyik változó párosításra elkészítem az összes lehetéséges késleltetési struktúrával felírható VAR-modellt, majd ezek között szelektálok.\
\
A következőkben az alábbi terminológiát szeretném alkalmazni: jelölje y modellben szereplő születési indikátor differenciázott idősorát, x a bevont társadalmi-gazdasági változó stacionerré transzformált idősorát, az ahhoz tartozó transzformáció jele legyen d, illetőleg p a VAR-modell késleltetésének rendje.\
\
A lefuttattot modelleken szűrést hajtok végre. Adott p késleltetést y magyarázásának céljából relevánsnak tekintem az alábbi feltételek fennállása esetén: (1) a modellben endogén módon meghatározódó y reziduumaiból számított Akaike-féle információs kritérium^[Mivel VAR-modellek egyenleteire vonatkozó AIC mutatót ismereteim szerint semmilyen szoftver nem közöl, így ezeknek számítása az egyenletek hibatagjainak lekérése után az 𝑅𝑆𝑆𝑝×exp[(𝑘𝑝+1)/𝑛] képlet alapján történt, ahol 𝑅𝑆𝑆𝑝 a p késleltetést tartalmazó modell hibatagjaink négyzetösszege, 𝑘𝑝 pedig a p késleltetést tartalmazó modellben az y változóra felírt egyenletben szereplő együtthatók száma és n az idősor hossza.] p késleltetésig minimális, és (2) a p paraméterrel rendelkező VAR-modellben az x Granger-értelemben nem oka y-nak nullhipotézissel rendelkező F-próba ezen hipotézise 5%-os szignifikancia szinten elutasításra kerül. Ezzel analóg módon határozom meg x magyarázásához releváns késleltetéseket, tehát a modellben szereplő x hibatagiból számított AIC legyen az addig a késleltetésig előfordultak között a legkisebb és legyen ilyen késleltetés mellett y Granger-értelemben oka x-nek 5%-os szignifikanciaszinten. Az egyidejű okság fennállásáról döntést az alábbi módon határozom meg: a legnagyobb x magyarázásához vagy y magyarázásához relevánsnak tekintett késleltetési struktúra mellett a modellben meghatározódó y és x hibatagjainak együttmozgására vonatkozó teszt p-értéke amennyiben 5%-os szignifikancia szint alatt van úgy egyidejű Granger-okság meglétét állapítom meg. Az itt ismertetett módszertant a 11. ábrán egy példával szemléltetem. Az ábrán megjelenített eredmény értelmezéséhez fontos megjegyezni, hogy mivel a házasságkötések számának idősorának integráltsági foka egy, így differenciázott idősorát alkalmaztam a VAR-modellek előállításhoz, csak úgy, mint a teljes termékenységi arányszám esetében.

```{r echo=FALSE, fig.height=12, fig.width=10, message=FALSE, warning=FALSE}
p11
```

A 11. ábra eredményei alapján a házasságkötések száma Granger-értelemben oka a teljes termékenységi arányszámnak egy és kettő késleltetés mellett. Az itt ismertetett módszertani eljárás alapján más oksági kapcsolat nincsen ebben a párosításban. A 11. ábra utolsó blokkjának vízszintes tengelyén látható, hogy összesen 18 lehetséges késleltetési struktúra mellett kerültek VAR-modellek futtatásra. Ennek oka, hogy a vektor-autoregresszív modellek paramétereinek száma még két bevont változó esetén is néggyel nő minden egyes késleltetéssel és ezenfelül még két konstanst is tartalmat. Ismeretes, hogy lineáris modellek becslésének feltétele, hogy a megfigyelések száma meghaladja a becsült paraméterek számát. Ezért még a leghosszabb vizsgált idősorok esetén is (mind a házasságkötések számának, mind a teljes termékenységi arányszámnak közölt hiánytalan idősora 1960-ban indult) maximum 18 késleltetés mellett becsülhető a modell, de még olyankor sem érdemes komoly következtetéseket levonni belőle.

## Modellbecslés és hipotézis vizsgálat

Az előbb bemutatott módszertan alapján a születési mutatókat az összes gazdasági-társadalmi indikátorral párosítottam és elvégeztem az oksági teszteket. Az eredményeket az 5-7. táblázat tartalmazza, míg az x változók pontos leírást a függelék F1, F2. F3 táblázata mutatja be.

```{r echo=FALSE}
t5
```

*Megjegyzés: d: bevont gazdasági-társadalmi változón alkalmazott differenciázások száma (ld = logdifferenciázás); max p: maximális késleltetést tartalmazó VAR-modell, amely még megbecsülhető; x → y: a bevont gazdasági-társadalmi változó Granger-oka-e y-nak, és ha igen, akkor milyen késleltetési struktúrával rendelkező VAR-modellben; y → x: a bevont gazdasági-társadalmi változónak Granger-oka-e x, és ha igen, akkor milyen késleltetési struktúrával rendelkező VAR modellben; x-y: van-e egyidejű Granger-okság a két változó között.*

```{r echo=FALSE}
t6
```

*Megjegyzés: a táblázat fejléceiben szereplő jelölések teljesen azonos tartalmat jelölnek, mint a 5. táblázatban.*

```{r echo=FALSE}
t7
```

*Megjegyzés: a táblázat fejléceiben szereplő jelölések teljesen azonos tartalmat jelölnek, mint a 5. táblázatban.*

## Az eredmények értelmezése és következtetések levonása

Az előzőekben közölt táblázatokban szereplő eredmények természetesen interpretálást igényelnek, illetve további vizsgálatot igényelnek. A vektor-autoregresszív modellek paramétereinek vizsgálata helyett az impulzus válaszfüggvényeket vetem elemzés alá azokon a helyeken, ahol szükséges. Az impulzus válaszfüggvény (IRF) azt mutatja be, hogy egy tárgyalt változónak a modellből származó reziduumainak szórásának egyenértékű sokk hatására miként reagál az egész rendszer, így a hatások előjele is megjelenítésre kerül.\
\
A 5-7. táblázatok első néhány sorában a 20. századi natalizmus legfontosabb indokaihoz tartozó proxy változók találhatóak, nevezetesen, hogy szülessen minél több gyermek, akik dolgozni képesek, növelve a gazdaság méretét. Az évenkénti teljes születésszám és a gazdaságilag aktívak számának idősorából 18-as késleltetés mellett készített vektor-autoregresszív modellben a születésszám hatása tűnik ki az aktívak számának növekedési ütemére. A tesztek eredményeit azonban az értelmezések megkezdése előtt a VAR-modellek inverz gyökeinek ellenőrzésével kell megerősíteni. Ebben az esetben éppen azzal állunk szemben, hogy található egynél nagyobb gyök is a VAR (p=18) modellben, így a benne foglalt kapcsolat nem stabil. Amit esetleg érdemes megnézni az a VAR (18) modell becsült egyenletei. Az aktívak számára megbecsült egyenletben szereplő születésszám késleltetett értékeihez tartozó koefficiensek értékét a 7. tábláztat ismerteti.

```{r echo=FALSE}
t8
```

A 8. táblázatban látható eredményekből nem szabad azonban azt a következtetést levonni, hogy a születendő gyermekek számának növekedése egyértelműen csökkenti a gazdaságilag aktívak számát. Ezek a paraméterek ugyanis bár mind negatívak, 0-hoz nagyon közeliek, továbbá mivel a kapcsolat nem stabil értékei torzítottak lehetnek. Ebből sokkal inkább arra érdemes csupán következtetni, hogy a születések száma mértékében nem akkora, hogy annak változása valóban érezhető legyen a gazdaságilag aktívak számában, mivel semmilyen kisebb késleltetési struktúra mellett nem találtunk Granger-okságot, ez pedig nem értelmezett. Ily módon a natalizmus azon indoka, hogy a születésszám növelésével növelhető a gazdaság mérete bár nem cáfolandó, de feltehetőleg a munkaerőpiac más gazdasági tényezőin keresztül hatékonyabb eredmény érhető el. Legalábbis az ezen modellel vizsgálható 18 éves időintervallumban bizonyosan.\
\
A következő eredmény, amit ki szeretnék emelni a fogyasztás hatása a születésszámra. Ahogyan az a 5-7. táblázatokban olvasható, a fogyasztás 1960-as bázisviszonyszámának differenciázott értékéből becsültem a vektor-autoregresszív modelleket és a 17-18-as késleltetés mellett találtam releváns hatást. Bár a gazdasági-társadalmi indikátorok születési mutatóra gyakorolt hatását érdemes volna a teljes termékenységi ráta alapján értékelni, megtisztítva így a hatásmechanizmust, én most a teljes születési mutatón prezentálom, a befogadható interpretáció céljából. Továbbá szeretném bevezetni a kumulált impulzus válaszfüggvény (CIRF) fogalmát, mely az IRF kumulált értékeit tartalmazza. A fogyasztásban bekövetkező sokk lecsapódását mutatja be a 12. ábra. A VAR-modellben alkalmazott késleltetések száma 17.

```{r echo=FALSE, fig.height=8, fig.width=10}
p12
```

A 12. ábrán az látszik, hogy a teljes születésszám növekménytagja követi a fogyasztás indexének növekménytagját a modell által becsült rendszerben. A termékenységi ráta helyett az évenkénti összes születésszám felhasználása mellett azért döntöttem, mert így a születésszámnál látott CIRF a bekövetkezett sokk, illetőleg annak lecsengésének hatása a születendő gyermekek számára nettó mértékben értelmezhető. A 12. ábrán az impulzus válaszfüggvények ciklikus mivoltát nem kívánom megragadni, így az ábrán látható eredményeknek a sokkot követően 6. évig terjedő intervallumára kívánok fókuszálni, amíg a fogyasztás indexének növekménytagjához tartozó kumulált impulzus válaszfüggvény monoton növekvő. Ezen a ponton a fogyasztás indexének differenciázott értékéhez tartozó CIRF értéke 16,50, míg a teljes születésszám növekménytagjának CIRF értéke 7135,45. Kihasználva, hogy bázisviszonyszámok időben vett relatív növekedésinek sorozata láncviszonyszám, meghatározható^[(((16,50+100)/100)^1/6−1)×100], hogy átlagosan évi 2,5 százalékponttal nagyobb növekedés a fogyasztásban 7135,45-tel eredményez több gyermeket 6 év alatt (2018-ben összesen 89807 gyermek született, így ez egy egészen magas hatásnak nyilvánítható). A GDP-re kivetítve nem kívánom külön elvégezni az értelemzést, mivel az már eleve tartalmazza a fogyasztást.\
\
A háztartások adósságállományának változása mind a termékenységi arányszám, mind a teljes évenkénti születésszám esetében relevánsnak mutatkozott 3, illetve 4 késleltetés mellett, mint következmény. Jelen esetben a termékenységi arányszámban bekövetkező sokk hatását kívánom bemutatni, mivel a népesség teljes számára mindkét indikátort robosztusnak tekintem. A TTA sokkjának hatását a 13. ábrán prezentálom.

```{r echo=FALSE, fig.height=6, fig.width=10}
p13
```

A 13. ábrán az látszik, hogy míg a sokk bekövetkezését követően a háztartások adósságállománya megemelkedett, a TTA növekedésének hirtelen mérséklődése után csökkenésnek indult, de mindezt késéssel. A 14. ábrának vízszintes tengelyére a teljes termékenységi arányszámot, míg függőleges tengelyére a háztartások elérhető jövedelmük arányában mért adósságállományuk három évvel későbbi értékét tüntettem fel, ezzel bemutatva, hogy valóban látszik arra tendencia, hogy késve ugyan, de az adósságállomány emelkedik a termékenységi arányszám növekedésével.

```{r echo=FALSE, fig.height=10, fig.width=10}
p14
```

Annak hipotézise, hogy az állam által fizetett nyugdíjak GDP százalékában mért mértéke és a születési indikátor között bármilyen kapcsolat is fennállna ebben az elemzésben elutasításra került. Nem látszódik nyoma annak, hogy a termékenységi ráta változása az elmúlt évtizedekben érdemben befolyásolta volna a nyugdíjak mértékét, vagy fordítva. Mivel ez a hipotézis távol-keleti fejlődő országok mintájára lett megfogalmazva, így ez nem is túl meglepő.\
\
A családtámogatások mértéke egy késleltetés mellet releváns a TTA-ra nézve, azonban semelyik másik születési indikátorra. Ehhez fontos megjegyezni, hogy a családtámogatások mértéke a GDP százalékában kifejezve idősor első értéke 1999, így csak az elmúlt két évtized alakulására alapul a modell, amikor is a három születési indikátor valóban már távolodásnak indult egymástól, ahogyan az az 1. ábrán látszik, így az eltérő eredmény logikus. Ami viszont meglepő, hogy a családtámogatások mértéken előjele ebben a VAR (p=1) modellben negatív, egészen pontosan -0,16. Ez azonban tekintetbe véve, hogy a GDP százalékának értékében kifejezett növekménytagról van szó továbbra is alacsony érték, de negatív.\
\
A házasságkötések számának alakulása számos késleltetési struktúra mellett releváns. Mivel ez is 1000 főre eső értékben kifejezve található meg a KSH honlapján, így a könnyű interpretáció érdekében az ezer főre eső születésszámmal párosított VAR (p=17) modellt vizsgáltam meg részletesen. Az impulzus válaszfüggvények olyannyira együtt mozognak, hogy azok bemutatása helyett érdemesnek gondoltam inkább kointegrációs tesztet futtatni és bemutatni annak az eredményét. A korábbi fejezetben leírt tesztekkel teljesen azonosan jártam el, a Granger-okság tesztelése után ismeretes, hogy a két idősor integráltságának foka megegyezik, így a teszt elvégezhető. A házasságkötések számát használtam fel regresszornak és a modell kimentett hibatagja valóban stacioner, tehát a házasságkötések száma és a születésszám között fennáll hosszú távú kapcsolat. A 15. ábrán az OLS hibatagját jelenítem meg, melyen látszik, hogy az ezer főre eső születésszám az utolsó évtizedben növekedni kezdett az ezer főre eső házasságkötések számából adódó egyensúlyi értékéhez képest.

```{r echo=FALSE, fig.height=4, fig.width=10}
p15
```

A munkanélküliségnek az eltérő mutatókon való futása eltérő eredményeket eredményezett. Ennek oka, ahogyan azt Kornai János is írja, hogy a szocialista rendszer leváltása után még a munkanélküliek nyilvántartásához szükséges intézmények sem állnak fenn (Kornai, 2012). Így a munkanélküliségről szóló idősorok mindössze 1999-ben indulnak és ahogyan az az 1. ábrán látható az utolsó évtizedben eltávolodásnak indul egymástól a három születési indikátor.\
\
A kihagyott változó okozat lehetséges torzítás elkerüléséért az 5-ös késleltetésű VAR-modellt vizsgálom meg. Az impulzus válaszfüggvények a 16. ábrán láthatók, amin látható, hogy a munkanélküliség és a termékenységi arányszám között negatív irányú kapcsolat áll fenn.

```{r echo=FALSE, fig.height=9, fig.width=10}
p16
```

Az egyenlőtlenség é szegénység indikátorait a Gini-mutató előzetesen tesztelése során relevánsnak mutatkozása okán emeltem be az elemzésbe. Ebben az esetben az idősorok még a munkanélküliségi statisztikákénál is rövidebbel hasonló okok miatt, így mindössze 1, 2, illetve 3 késleltetés mellett van lehetőség modellt futtatni rajtuk. Bár több esetben releváns magyarázatnak bizonyulnak érdemes szem előtt tartani, hogy csak a legutolsó évek megfigyelései, mind a tesztek eredményei erősségei nagyon gyengék, mind a hamis regresszió gyanúja erős. A pozitív irányú kapcsolat fennállásának lehetőségét a 17. ábra szemlélteti. Sajnálatos módon ennyire rövid idősorok közötti együttmozgásból a gyanún túl nem lehet többet mondani, illetve mivel nem kerül rögzítésre az anya jövedelmi helyzete a gyermek világra hozatalakor, így olyan adatbázis sem elérhető, amelyből ezzel a hipotézissel kapcsolatban többet lehetne állítani.

```{r echo=FALSE, fig.height=6, fig.width=10}
p17
```

A császármetszések számával kapcsolatban szintén elmondható, hogy Granger-értelemben semmilyen oksági kapcsolat nem állapítható meg, így az erre megfogalmazott hipotézis elvetésre kerül, bár itt is meg kell jegyezni, hogy nagyon rövid az elérhető idősor hossza.\
\
A bűnözési statisztikákkal kapcsolatosan pedig éppen ellentétes irányú Granger-okság beazonosítására került sor, mint ahogyan a hipotézisben fel lett állítva. Miután a bűnelkövetők száma főben van megadva, illetőleg az évenkénti összes születésszámmal 16-os késleltetés mellett oda-vissza hatás látható, így ennek a modellnek a részleteit elemzem elsőként. Mindazonáltal ebben a modellben az inverz gyökök értékei között találni egynél nagyobbat, ami a kapcsolat instabilságára utal, így a 16-os késleltetéssel rendelkező modell helyett a 12-eset közlöm, ahol már rendben van ez a stabilitási feltétel. Ennek a modellnek az impulzus függvényeit tartalmazza a 18. ábra.

```{r echo=FALSE, fig.height=8, fig.width=10}
p18
```

A 18. ábrán megjelenített rendszer értelmezéséből zajosan tűnik, hogy pontosan hogyan is hat a bűnelkövetők száma a születésszámra. Ennek egyszerűsítésének céljából kiszámítottam, hogy a modellben a születések számára becsült egyenletben a bűnözők számának késleltetett értékeihez tartozó paraméterek összege -0,43, tehát végeredményben a bűnözők számának növekedése a születésszám csökkenésének előrejelzője. Fontos továbbra is hangsúlyozni, hogy a Granger-okság pusztán időbeni megelőzést jelent, amely alapján a jövőre vonatkozó bizonytalanság csökkenthető, az, hogy ez milyen csatornákon keresztül valósul meg, az ezekkel a tesztekkel és eredményekkel nem tűnik ki. Mindazonáltal az eredetileg feltett hipotézis vektor-autoregresszív modellek segítségével nem tesztelhető, mert a maximális késleltetési szám azt nem teszi lehetővé.

### A modellek korlátai

Ahogyan azt a VAR modellek módszertanánál is ismertettem ezen elemzés egyik legfontosabb problémája, hogy a modellek számos együtthatót tartalmaznak, ami jelentősen bekorlátozza a segítségükkel vizsgálható időintervallum terjedelmét. Még a Magyarországra elérhető legkorábbra visszamenő statisztikák esetében is mindössze 16 év késleltetetten jelentkező hatásainak vizsgálatára van lehetőség. Hazánk esetében pedig az ilyen 1960-ig visszamenő idősoroknak meglehetősen híján vagyunk.

### Az eredmények lehetséges kiterjesztése

Három fontos eredményt tartok kiemelni, mely napjainkban a gazdasági folyamatainak megítélése szempontjából kulcstényezővé válhatnak. A születési indikátorok alakulását döntő mértékben befolyásolja a fogyasztás és a munkanélküliség alakulása. Napjainkban a COVID-19 terjedése okán bevezetett rendelkezések valószínűsíthetően csökkenteni fogják az elmúlt évek gazdasági növekedését, felemelik a munkanélküliség szintjét. Jelen tanulmány írásakor a Federal Reserve Bank of St Louis nyilatkozataiban nem tartja kizártnak a munkanélküliségnek akár 30%-ra való felugrását (The Economist, 2020, c). Az általam végzett számítások alapján a munkanélküliségi ráta 0,2%-os változása okoz 0,05 egységnyi csökkenést a termékenységi arányszámban. Egy ilyen drasztikus munkanélküliség bekövetkezése tehát elképzelhetetlen csökkenését okozná a születésszámnak. Az előző eredmény egyszerű felszorzása alapján körülbelül 2,5 egységgel csökkentené a termékenységi arányszámot, ami nyilván egy nem értelmezhető eredmény nem is állítom, hogy ez így alakulna, a modell a „betanulása” során egyszer sem találkozhatott a munkanélküliség hirtelen 10-szeresére ugrásával.\
\
Hasonlóan elmondható ez a fogyasztás előrejelzésén. A The Economist legutolsó előrejelzése szerint nem kizárt a GDP 9%-os esése 2020-ban az Euro övezetben (The Economist, 2020, a). Amennyiben a GDP felhasználási oldalról való megközelítés értelmében nem történik szerkezeti átalakulás, tehát a fogyasztás is 9%-kal esne, úgy a következő 6 év alatt jelentheti 15.000 gyermek megszületésének elmaradását is. Ez pedig a napjainkban a nyugdíjrendszer fenntarthatóságához köthető diskurzusnak is csak egy újabb impulzust jelentene. Ezentúl meg kell jegyezni, hogy az egészségügyi, illetve oktatási rendszerben szereplők fluktúációja is a koronavírus járvány okozta válság hozadéka lehet az elkövetkezendő években. Bár ennek az ellenkezőjét feltételezi előrejelzések azon halmaza, mely egy következő „baby-boomot” vetít előre a kijárási korlátozások bevezetéséből fakadóan (The Economist, 2020. április 2).

